【裁判字號】    90,台上,123
【裁判日期】    900105
【裁判案由】    傷害致人於死
【裁判全文】
最高法院刑事判決                                  九十年度台上字第一二三號
    上  訴  人  乙○○
                甲○○
右上訴人等因傷害致人於死案件，不服臺灣高等法院，中華民國八十九年十月十一日
第二審判決（八十九年度上訴字第一七二八號，起訴案號：臺灣板橋地方法院檢察署
八十八年度偵字第二一五一八號、第二一九七八號），提起上訴，本院判決如左：
    主  文
原判決關於乙○○、甲○○部分均撤銷，發回臺灣高等法院。
    理  由
本件原判決認定上訴人乙○○（綽號小俊）於民國八十七年間曾因妨害自由案件，經
臺灣板橋地方法院判處有期徒刑三月，如易科罰金以三百元折算一日確定，於同年六
月三日准予易科罰金執行完畢。與上訴人甲○○（綽號阿文）及郎鎮國（綽號郎哥，
業經原審判決無罪確定）、綽號阿義、福長、阿宗（即唐榮宗）及另三名年籍不詳之
女子，於八十八年九月二十日上午三時許，在台北縣中和市景新公園之涼亭內喝酒、
下棋，乙○○因與綽號福長者發生口角憤而離開，途中在渠等原先聚集之涼亭下方十
餘公尺、另一木板鋪設之平台處，適與存有宿怨之舊識劉誌文相遇，因劉誌文向乙○
○索錢未果，二人發生爭吵，甲○○（原判決誤載為乙○○）與郎鎮國隨聞聲前來，
見乙○○與劉誌文正在互毆，郎鎮國勸架不成先行離去，甲○○為幫乙○○，遂加入
毆打劉誌文，乙○○、甲○○均能預見毆擊人之頭部要害可致人於死，而基於傷害之
犯意聯絡，共同毆打劉誌文頭部、臉部，劉誌文不支倒地後，甲○○猶用腳踹其頭部
、臉部等，致使劉誌文受有右臉額部一大片挫傷約十×五公分、右耳及前後之挫傷，
上方並有小裂傷、左眼上及外側各有一處三‧五公分及三公分之挫傷、左耳後延至頸
部一處紅腫十×五公分、下顎一處三×二公分挫傷、左頸斜向左鎖骨下七×三公分挫
傷、左手背及右膝外側小挫傷等傷害，合併顱部廣泛蜘蛛膜下腔出血及腦室內出血。
乙○○、甲○○見劉誌文躺在地上不動後離開，而劉誌文因受有上開傷害於八十八年
九月二十日上午四時許死亡等情，因將第一審判決關於上訴人等部分撤銷，改判論處
上訴人等共同傷害人之身體因而致人於死罪刑（乙○○，累犯，處有期徒刑十一年，
甲○○處有期徒刑十年），固非無見。
惟查：（一）卷宗內之筆錄及其他文書可為證據者，應向被告宣讀或告以要旨，刑事
訴訟法第一百六十五條第一項定有明文。又採為判決基礎之證據資料，必須經過調查
程序，而顯出於審判庭者，始與直接審理主義符合，否則其所踐行之訴訟程序，即屬
違背法令。本件第一審判決認定乙○○合於自首之要件，而依刑法第六十二條前段規
定減輕其刑。原判決以乙○○被訴之犯行早為警方查悉，其主動至臺灣板橋地方法院
檢察署供認犯罪，已在有偵查犯罪職權之人發覺其犯罪之後，第一審判決以自首減輕
其刑，顯有未合，因將原判決關於乙○○部分撤銷，無非以證人唐榮宗在警局之供述
為其唯一證據。然原審認定乙○○於八十八年九月二十日下午主動赴臺灣板橋地方法
院檢察署供認本件犯罪，並非自首，其所憑之重要證據即唐榮宗之警訊筆錄，於審判
期日，並未向乙○○提示、宣讀或告以要旨（見原審卷第二一五頁至第二二一頁），
使其有辯解之機會，致顯然妨礙乙○○防禦權之行使，自有應於審判期日調查之證據
未予調查之違法。（二）加重結果犯，以行為人能預見其結果之發生為要件，至所謂
能預見乃指客觀情形而言，與主觀上有無預見之情形不同，若行為人主觀上能預見該
結果之發生，而其發生又不違背其本意時，則屬故意範疇，此觀諸刑法第十四條第二
項及同法第十七條規定甚明。故行為人對於被害人死亡結果發生之預見，究係指客觀
情形而言，抑或在主觀上能預見，攸關行為人應負擔者究係傷害致人於死罪，抑或殺
人罪責，自應於判決事實欄詳加認定，並於理由內說明為此認定所憑之證據及其理由
，始足為適用法律之依據。原判決事實認定及理由說明，僅記載：「上訴人等均能預
見毆擊人之頭部要害可致人於死」、「傷及人之頭部要害可能致人於死，乃一般人所
能預見，被告蕭、廖二人亦無例外之理」，對上訴人等就被害人劉誌文死亡結果發生
之預見，究係渠等主觀上能預見抑或祇是在客觀情形下能預見，並未具體認定、說明
，自不足為適用法律之依據。以上，或係上訴意旨所指摘，或為本院得依職權調查之
事項，應認原判決關於上訴人等部分有撤銷發回之原因。又依卷附臺灣板橋地方法院
檢察署申告案件報告所載，乙○○自首時間為八十八年九月二十二日二十二時二十五
分，點名單記載之時間，亦為八十八年九月二十二日（見偵二一九七八號卷第一、二
頁），此與檢察官訊問筆錄記載之時間（八十八年九月二十日下午十時二五分）明顯
不符。而原判決事實欄認定：「劉誌文向乙○○索錢不果，二人因此發生爭吵，乙○
○與郎鎮國隨即聞聲前來」，亦屬顯然之筆誤，案經發回，宜一併查明更正，附此指
明。
據上論結，應依刑事訴訟法第三百九十七條、第四百零一條，判決如主文。
中      華      民      國     九十     年      一      月      五      日
                              最高法院刑事第一庭
                                  審判長法官  施  文  仁
                                        法官  張  淳  淙
                                        法官  林  永  茂
                                        法官  蕭  仰  歸
                                        法官  賴  忠  星
      右正本證明與原本無異
                                              書  記  官
中      華      民      國     九十     年      一      月      九      日


司法院資訊處製作；財團法人民間司法改革基金會備份。
